臺灣臺北地方法院刑事判決　　　　　　　　　　　　　九十年度訴字第一二六七號
　　公　訴　人　臺灣臺北地方法院檢察署檢察官
　　被　　　告　庚○○
　　選任辯護人　徐滄明
右列被告因詐欺案件，經檢察官聲請簡易判決處刑（九十年度偵字第一三六二五號）
，本院改依通常程序審理，本院判決如左：
      主  文
庚○○連續意圖為自己不法所有，以詐術使人將本人之物交付，處有期徒刑壹年陸月
。
      事  實
一、庚○○係台北市○○路四六號台灣土地銀行總行之技工，於民國八十六年十月二
    日自任會首，在前開銀行內鳩集含會首在內共五十一會（虛列彭美玉、王芸、賴
    瑞雪及陳文錦等會員），於每月二日在前開銀行採內標制開標，每會新台幣（下
    同）一萬元，會期自八十六年十月二日起至九十年十一月二日止之合會。竟因本
    身財務週轉不靈，基於意圖為自己不法所有之概括犯意，自八十七年二月二日起
    至八十九年六月二日止，連續於附表所示之時間，利用會員未到場觀看投標機會
    ，冒用賴瑞雪、楊湧楠、王芸、林素雲、陳文錦（二次）、莊曉峰、彭美玉、陳
    瓊珍、甲○○、莊時年、楊玫寧及徐文英等虛列會員或其他他會員名義得標（未
    製作標單），再於前開銀行內以電話向其他活會會員訛稱該名會員得標，向該被
    冒名會員訛稱係其他會員得標，致使活會會員均陷於錯誤，而交付會款，前後冒
    標十三次共詐得如附表所示共三百二十七萬零六百元（起訴書誤繕為一千五百多
    萬元）。嗣庚○○於九十年二月份標完會後宣告倒會，經會員間相互查證前開冒
    標情事，而查知上情。
二、案經翁祝臺、甲○○、乙○○、丁○○、己○○訴由台北市政府警察局中正第一
    分局報請台灣台北地方法院檢察署檢察官偵查起訴。
        理  由
一、訊據被告庚○○於本院審理時固坦承冒用會員名義以打電話方式詐騙標金等事實
    ，惟辯稱：合會會員彭美玉、王芸、賴瑞雪等三人係伊召集之會員，但後來他們
    不參加就將會頂讓給伊使用，而陳文錦是會單打字錯誤，該會本係伊在使用，伊
    並沒有詐欺之意云云。經查：
（一）被告擔任會首主持開標，利用會員未與會之便，連續於如附表所示時間，偽以
      賴瑞雪、楊湧楠、王芸、林素雲、陳文錦（二次）、莊曉峰、彭美玉、陳瓊珍
      、陳文錦、甲○○、莊時年、楊玫寧及徐文英等人名義得標，向活會會員詐騙
      會款等情，迭據告訴人翁祝臺、甲○○、乙○○、丁○○、己○○等人於警訊
      、偵查中及本院訊問時指述綦詳，核與證人王黎美、王淑珍、孫金菊等人於偵
      查中證述情節相符（見偵卷第八十七頁、第八十八頁），並有合會會單一紙在
      卷可稽。雖被告於本院審理時供稱：伊在會員協商彙整之冒標計算表備註欄註
      記「庚○○標」即為伊所冒標情形等語，並有該冒標計算表一份在卷可參（見
      偵卷第二十七頁），惟告訴人己○○於本院訊問時陳稱：伊用子女楊雪芬及楊
      湧楠名義參加兩會，伊已用楊雪芬名義得標一次，但楊湧楠部分被冒標等語（
      見本院九十一年一月九日訊問筆錄），足見被告並未以楊雪芬名義冒標，則前
      開計算表應剔除八十八年六月份以楊雪芬二千三百元得標情形，不得將之列為
      被告冒標詐欺之範疇。
（二）按會首鳩集會員參加合會，衡情對該會員應有基本認識外，且為便於日後聯絡
      及收取會款之見，會首對會員之基本資料及聯絡方式均知之甚稔，斷無可能對
      會員一無所悉即率而同意其入會，而承擔日後遭該會員倒會致追償無門之風險
      ，被告雖辯稱：彭美玉、王芸、賴瑞雪三人將合會頂讓給伊使用云云，惟卻始
      終提不出任何有關該三名會員基本資料或電話供本院查證，顯與籌組合會常情
      有違，自不足採信。又合會人數於成立之初即已確定，俾供會員計算合會時間
      及利息高低，被告身為會首負責鳩集足夠會員入會，若本身兼任會員情形亦應
      載明會簿供會員查核。況且，會員甲○○係以其自己及配偶陳文錦名義各加入
      一會，此為被告所不否認之事實，被告卻始終未表明有誤載「陳文錦」多一會
      情形，甚且冒用「陳文錦」名義二次標得會款，被告此舉無非係讓會員誤認陳
      文錦有二會，或使甲○○誤認另有位一相同姓名之人入會甚明。被告辯稱前開
      四會或係頂讓會員權利或會單誤載，伊並無冒用他人名義詐騙標金云云，顯係
      卸責之詞，不足採信，則被告虛列彭美玉、王芸、賴瑞雪及陳文錦等人頭，再
      利用其等名義冒標再向活會會員詐騙會款等情，堪予認定。
（三）綜上各節，本院依告訴人等人指述及被告自白，並參酌被告倒會後自書之冒標
      計算表及證人即會員王黎美記載標會會單等資料相互勾稽結果，被告於如附表
      所示時間，先後以賴瑞雪、楊湧楠、王芸、林素雲、陳文錦（二次）、莊曉峰
      、彭美玉、陳瓊珍、甲○○、莊時年、楊玫寧及徐文英等人名義冒標十三次，
      共詐得三百二十七萬零六百元等情。是本件事證明確，被告犯行洵堪認定。
二、查被告向活會會員詐取冒標標金之事實，核其所為，係犯刑法第三百三十九條第
    一項之詐欺取財罪。又起訴書未詳載被告如何以偽造標單冒標手法，卻於證據並
    所犯法條欄第二項敘及被告涉犯刑法第二百十六條、第二百十條之行使偽造私文
    書罪嫌，惟被告於本院審理時堅詞否認以冒寫標單方式進行冒標，且告訴人戊○○、甲○○、乙○○、己○○、丁○○等人於警訊、偵查中及本院訊問時咸表示
    未曾至會場觀看開標等情，更無偽造標單扣案可資證明被告有偽造文書等情；再
    者，原起訴書載稱被告詐騙高達一千五百餘萬元云云，惟並未提出相關證據佐證
    ，本有不當。雖公訴檢察官於本院審理時認為無法證明被告有何偽造標單冒標等
    行使偽造私文書犯嫌，而當庭更正被告犯罪事實僅為詐欺標金之事實，並提出冒
    標金額計算表更正被告詐欺金額為五百七十五萬六千元等情（見本院九十一年三
    月十二日審判筆錄），惟已得標會員（俗稱死會）本有繳交會款義務，縱會首發
    生詐標情事，死會會員繳納會款於會首，顯非陷於錯誤而交付，自無構成詐欺取
    財罪可言（最高法院八十三年度台上字第四一五三號判決意旨參照），則公訴人
    事後提出之前開計算表，將死會會員應繳會款金額列入被告詐欺金額，顯有未洽
    ；而且告訴人己○○已表明楊雪芬部分並未遭被告冒標，前已詳述，公訴人卻於
    前開計算表將告訴人己○○於八十八年六月份以楊雪芬二千三百元得標情形，列
    計為被告冒標犯行，容有誤會；又被告雖於警訊時陳稱：甲○○以自己及陳文錦
    名義入會，乙○○以自己名義加入一會，但三會都未繳九十年二月會款等語（見
    偵卷第五頁），惟被告最後一次冒標詐欺之犯行係於八十九年六月二日，顯與前
    開三會未繳交九十年二月會款無關，公訴人卻將被告詐欺總金額剔除前開三會事
    後未繳會款部分，亦有誤會。公訴人認被告偽以楊雪芬名義冒標詐欺及逾列詐欺
    金額二百四十八萬五千四百元部分（0000000─0000000＝000
    0000），與前揭已論起訴論罪部分有裁判上一罪關係，爰不另為無罪諭知。
    又被告當期向活會會員行詐，使多數活會會員同時受害，為想像競合犯，應從一
    重處斷。又被告先後多次詐欺取財犯行，時間緊接，犯罪構成要件相同，顯係基
    於概括犯意反覆為之，應依刑法第五十六條連續犯規定論以一罪，並加重其刑。
    爰審酌被告明知經濟狀況劣轉，卻末能適時向會員表明原委，竟利用會員疏未觀
    看開標機會，冒用會員名義得標詐騙會款先後多達十三次，共詐得三百二十七萬
    零六百元之譜，造成各活會會員財務上嚴重損失，雖業與部分會員達成和解，但
    對告訴人等五人卻未能賠償損失，且關於冒標詐騙會款等情，被告於本案偵、審
    期間未能誠實以對，事後雖坦認犯行，但對於資金流向又交待不明，難使告訴人
    等人信服其詐騙原因及和解誠意及犯後態度不佳等情狀，量處如主文所示之刑，
    以資懲儆。
三、本件係檢察官聲請以簡易判決處刑之案件，因被告所犯之罪（詐欺次數、金額及
    事後未能賠償損失）不合刑事訴訟法第四百四十九條所定得以簡易處刑之案件，
    本院改用通常程序審判之。
據上論斷，應依刑事訴訟法第四百五十二條、第二百九十九條第一項前段，刑法第五
十六條、第三百三十九條第一項、第五十五條，罰金罰鍰提高標準條例第一條前段，
判決如主文。
本案經檢察官丙○○到庭執行職務。
中      華      民      國    九十一    年      三      月     十九     日
                              臺灣臺北地方法院刑事第一庭
                                  法    官    傅  中  樂
右正本證明與原本無異。
如不服本判決，應於判決送達後十日內，向本院提出上訴狀。
                                  書 記 官    林  明  龍
中      華      民      國    九十一    年      三      月     二十     日
附論罪科刑依據法條：
刑法第三百三十九條
一意圖為自己或第三人不法之所有，以詐術使人將本人或第三人之物交付者，處五年
  以下有期徒刑、拘役或科或併科一千元以下罰金。
二以前項方法得財產上不法之利益或使第三人得之者亦同。
三前二項之未遂犯罰之。
  附表：
  會期：八十六年十月二日至九十年十一月二日，會金：一萬元
  會員（含會首）：五十一會（會單將莊時年及莊曉峰均誤繕為蔣時年及蔣曉峰）。
  虛列會員：彭美玉、王芸、賴瑞雪及陳文錦。
  冒標及詐騙情形：
┌────┬─────┬───┬─────────┬───────────
│冒標名義│得 標 日  │標  息│詐得金額（新台幣）│ 冒標當時活會會員已得?
├────┼─────┼───┼─────────┼───────────
│賴瑞雪  │87.02.02  │2,000 │8,000x43=344,000  │ 牛想蓉、凌小浮、周餘?
├────┼─────┼───┼─────────┼───────────
│楊湧楠  │87.10.02  │2,200 │7,800x36=280,800  │ 游麗華、蕭碧麗、王瓊?
│        │          │      │                  │ 陽玉萍 、王巧雲、傅茂
│        │          │      │                  │ 郭先訓。
├────┼─────┼───┼─────────┼───────────
│王  芸  │88.01.02  │2,300 │7,700x34=261,800  │ 江泰傑、羅鳳梅。
├────┼─────┼───┼─────────┼───────────
│林素雲  │88.02.02  │2,300 │7,700x34=261,800  │ 無
├────┼─────┼───┼─────────┼───────────
│陳文錦  │88.03.02  │2,000 │8,000x34=272,200  │ 無
├────┼─────┼───┼─────────┼───────────
│莊曉峰  │88.04.02  │2,000 │8,000x34=272,200  │ 無
├────┼─────┼───┼─────────┼───────────
│彭美玉  │88.08.02  │2,000 │8,000x31=248,000  │ 王欣如、楊雪芬、程秀?
├────┼─────┼───┼─────────┼───────────
│陳瓊珍  │88.11.02  │2,200 │7,800x29=226,200  │ 辛建州、羅素卿。
├────┼─────┼───┼─────────┼───────────
│陳文錦  │88.12.02  │2,000 │7,800x29=226,200  │ 無
├────┼─────┼───┼─────────┼───────────
│甲○○  │89.01.02  │2,600 │7,400x29=214,600  │ 無
├────┼─────┼───┼─────────┼───────────
│莊時年  │89.02.02  │2,200 │7,800x29=226,200  │ 無
├────┼─────┼───┼─────────┼───────────
│楊玫寧  │89.03.02  │2,100 │7,900x29=229,100  │ 無
├────┼─────┼───┼─────────┼───────────
│徐文英  │89.06.02  │2,300 │7,700x27=207,900  │ 王詩君、林昉。
├────┴─────┴───┴─────────┴───────────
│備註：詐得金額以活會會員人數（扣除虛列會員）乘以應繳會款計算。
│總計詐得新台幣三百二十七萬零六百元。
└────────────────────────────────────
